臺灣苗栗地方法院刑事判決　　　　　　　 93年度訴字第225號
公　訴　人　臺灣苗栗地方法院檢察署檢察官
被　　　告　辛○○
選任辯護人　徐正安 律師
上列被告因偽造文書等案件，經檢察官提起公訴 （92年度偵字第
3585號），本院判決如下：
    主  文
辛○○連續行使偽造私文書，足以生損害於公眾及他人，處有期
徒刑壹年拾月。偽造之「丙○○」簽名署押壹枚沒收。
　　犯罪事實
一、辛○○係以土地代書為業，於民國（下同）89年底，受己○○（已於94年1 月21日死亡）之委任，辦理其長子劉盛耆（
    禁治產人，監護人係其弟戊○○）所有坐落於苗栗縣公館鄉
    ○○○段417 之2 號、417 之16號、417 之5 號、417 之17
    號共4 筆土地之分割（共有人為劉盛耆及乙○○），及將分
    割後由劉盛耆單獨所有之417 之2 號、417 之16號共2 筆土
    地移轉與劉盛耆之養子丁○○（為戊○○之生子）之手續。
    詎辛○○利用受委託辦理土地分割及移轉程序之機會，竟意
    圖為自己不法之所有，且基於行使偽造私文書及使公務員登
    載不實之概括犯意，於90年初由辛○○向己○○、戊○○、
    甲○○及丁○○等人佯稱欲辦理土地分割及移轉手續，索取
    渠等身分證、印章及印鑑證明等資料，並於93年3 月6 日盜
    用己○○、甲○○、丁○○等人前開印章，偽造同意出賣前
    述2 筆土地予辛○○之劉盛耆親屬會議記錄，並製作不實之
    不動產買賣契約書，嗣90年3 月7 日辛○○攜帶前述虛偽不
    實之不動產買賣契約、親屬會議記錄等相關資料，並使不知
    情之戊○○共同前往苗栗地政事務所，辦理所有權移轉登記
    手續，使承辦之公務員陷於錯誤，誤信該2 筆土地交易之合
    意，而予以審核通過，並登載於其職務上所製作之土地登記
    謄本、土地所有權狀等文書，而詐取前開2 筆土地得逞，足
    以生損害於劉盛耆及地政機關登記之正確性。復於90年4 月
    2 日（登記日期為同年4 月4 日）持該2 筆土地所有權狀及
    設定抵押契約書等證件，向新竹國際商業銀行苗栗分行（下
    稱新竹商銀苗栗分行）申請最高限額抵押貸款新台幣（下同
    ）1,500 萬元，嗣新竹商銀苗栗分行核撥貸款7,991,000 元
    後，辛○○為編造已支付戊○○600 萬元土地價款之紀錄，
    乃於90年4 月16日及90年9 月10日，佯稱為辦理前開土地分
    割及移轉，使不知情之戊○○同往台灣中小企業銀行苗栗分
    行兌領400 萬元及200 萬元支票6 張（每張均各為100 萬元
    ），因戊○○誤以為係辦理土地分割之必要手續，遂於領款
    後隨即交予辛○○。嗣辛○○為繳清相關稅捐，承前概括犯
    意，先於90年5 月29日盜用丙○○之方形印章一枚，蓋用於
    土地登記聲請書及所附之土地買買所有權移轉契約書、農地
    承買人承諾書（並偽造丙○○之簽名一枚），將前述2 筆土
    地移轉登記予不知情之丙○○，旋即又盜用丙○○圓形印章
    一枚於土地登記聲請書及所附之土地買買所有權移轉契約書
    、增值稅繳納證明書上，再於90年7 月26日又將該2 筆土地
    變更登記回辛○○名下，使承辦之公務員將此不實事項登載
    於職務上所掌之土地登記謄本及土地所有權狀等文書，足以
    生損害於丙○○及地政機關登記之正確性。嗣於91年10月間
    ，前開2 筆土地經新竹國際商業銀行聲請本院強制執行，戊○○等人始知受騙。
二、案經法務部調查局苗栗縣調查站報請臺灣苗栗地方法院檢察
    署檢察官偵查起訴。
　　理  由
一、訊據被告辛○○雖坦稱確曾受委託辦理前開土地之分割登記
    ，事後以買賣為由先將之移轉至自己名下，再移轉給丙○○
    復移轉至自己名下之過程，但否認犯罪，辯稱：上開2 筆土
    地確實是向戊○○購買；雖無召開親屬會議之事實，而由其
    製作會議紀錄，但有請戊○○請向其家人說明，並請其等蓋
    章，並未盜用印章；確實有交付600 萬元給戊○○，交付後
    未再取回；移轉給丙○○部分，辯稱事先得到丙○○同意，
    後稱過戶資料是丙○○之配偶吳月珠拿給他的云云。經查：
（一）上開4 筆土地分割後，其中417 之2 號及417 之16號等 2
      筆，為劉盛耆所單獨所有，起訴書因之僅以為是該2 筆土
      地之分割，尚有所誤。上開2 筆土地於分割登記完畢後，
      先移轉給被告，再移轉給丙○○，復又移轉至被告名下，
      後為新竹國際商業銀行聲請本院查封強制執行，有土地登
      記謄本及苗栗縣苗栗地政事務所審查（異動索引）在卷足
      憑（見偵卷155 頁-166頁、172 頁）；又本案所涉2 份親
      屬會議記錄，1 份是90年2 月15日製作，用以辦理分割（
      偵卷185 頁）、1 份是90年3 月6 日製作，用以辦理買賣
      移轉登記（偵卷210 頁），前者因在授權範圍內，並不構
      成偽造，起訴書亦僅認定所偽造者為第2 份（起訴書犯罪
      事實欄第8 行），是以下所稱偽造之親屬會議紀錄，僅指
      第2 份而言，合先說明。
（二）就被告偽造買賣移轉登記之親屬會議記錄及盜用己○○、
      甲○○、丁○○等人印章部分：
   1、證人即被告事務所員工彭馨儀於審理中證稱：2 份親屬會
      記錄為其所繕打；是被告先寫給我一份，我再照者打（審
      卷117頁、118 頁）。
   2、證人丁○○於審理中證稱：有關第1 次要辦分割登記的事
      ，家人有告訴我要有親屬會議紀錄的事，可是我沒有參加
      ，但第2 次有關將土地賣給被告的事，我不知道，沒有看
      過該次及90年3 月6 日之親屬會議記錄；印章是交給生父
      戊○○保管，印象裡面只有請過印鑑證明1 次；未曾聽聞
      家人有說要賣土地，是土地被查封才知道被過戶到被告名
      下（審卷121頁-127頁）。
   3、證人即戊○○之配偶甲○○於審理中證稱：土地分割是公
      公己○○在決定，我們不敢擅自決定。不知道親屬會議的
      事情，也未曾開過親屬會議，我先生也不曾向他提過。是
      土地被查封時，才知道土地被變到被告名下去。我先生重
      聽有時又聽不太懂，等到土地被查封時，鄰居還問我，你
      的土地被查封了，知道嗎？我還很驚訝說是羅代書辦的，
      他說什麼資料還沒下來，怎麼可能。後來我去地政事務所
      查，才發現怎麼變成被告的，我就把所有資料調出來，才
      發現裡面有親屬會議紀錄，我根本不知道那張的來源；權
      狀、印章、印鑑證明、地籍謄本等資料是我先生拿給被告
      ；在我們發現土地被查封之前，才還給我們（審卷129 頁
      、134 頁-138頁）。
   4、證人戊○○於審理中證稱：不清楚我們家土地名字何人所
      有；事發以後才看到系爭2 份親屬會議，被告並沒有拿到
      我家給我蓋章；買賣契約書是我的簽名，但不知道內容，
      也不知道登記聲請書「所有權移轉登記部分」之用意；沒
      有拿到權狀，什麼叫做權狀，我還沒看過（審卷143 頁、
      153頁-154頁）。
   5、證人即事後協助調解之庚○○於審理中證稱：調解之前，
      我問戊○○家屬有無開過家屬會議，他們說從來沒有開過
      ，我問代書有無找你們蓋章，他們又說沒有，我問他們那
      如何知道代書將土地過戶走了，他們說是鄰居看到土地被
      查封。劉家在該處算是老實人家，向來以務農維生，都是
      木訥老實人，若要他們賣祖產，對客家人傷害很大。我也
      有問戊○○為何要賣土地，他說他哪有要賣土地，我問他
      是否被告拿600 萬元給你，他回答說哪有600 萬元，身上
      如果有600 萬元就好了。事後我也請被告到我們服務處來
      ，請被告設法解決是否把土地過還給他們。我有問甲○○
      、丁○○、戊○○，一般委託代書是把權狀、印章留在手
      上，必要時，代書會拿來要你們蓋章，為何本案你們要把
      權狀、印章交給被告，他們回答說因為是鄰居，就把權狀
      、印章放在代書那邊（審卷191 頁-193頁）。
   6、被告既在辦理第一次分割登記時，就因地政事務所要求應
      檢附親屬會議紀錄，則果如其所言是戊○○要賣給他，屬
      於財產之處分，以其經營土地代書多年之經驗，自應審慎
      為之，通知有權參與親屬會議之當事人並確實召開親屬會
      議，免生糾紛，然竟捨此不由。於審理中供稱：「（問）
      土地不是戊○○的，為何他可以跟你買賣？」（答）因為
      當時他是劉盛耆禁治產人的監護人，以我對法律的認知，
      應該是由他全權處理。」（審卷209 頁）。被告顯然是利
      用戊○○對於土地登記相關法律不熟悉，且理解能力及聽
      力有障礙情形下（戊○○一耳患有重聽，影響一般事務處
      理之能力，亦據證人甲○○於審理中證述明確，並有殘障
      手冊在卷足憑，見審卷13 2頁、偵卷166 頁），誤以為其
      一切所為均是為了完成己○○所委託被告辦理土地分割及
      移轉所需，進而心生乘機詐取系爭2 筆土地之歹念，而偽
      造90年3 月6 日親屬會議記錄，並盜用己○○、甲○○、
      丁○○等人前開印章於其上，同時製作不實之不動產買賣
      契約書，向地政事務所辦理買賣過戶登記。是縱然戊○○
      並不否認曾與被告到地政事務所辦理相關手續，均無礙於
      被告上開犯罪事實之認定。
（二）就被告並未實際交付戊○○買賣價款600萬元部分：
   1、證人即戊○○之配偶甲○○於審理中證稱：不知道我先生
      有跟被告去銀行領600 萬元。到了查封時，我先生還不肯
      說有跟被告去領600 萬元，是從地政事務所看到資料，我
      先生才說被告將支票拿給銀行櫃台小姐，然後就叫我先生
      簽名、領錢，並且叫我先生在出銀行後再交給被告，以免
      被監視器照到，被告還告訴我先生不要跟我說有600 萬的
      事情，如果那時有提的話，事情早就爆發了；我先生自己
      在新竹商銀及郵局之帳戶沒有600 萬元之進帳記錄（審卷
      130 頁-131頁、137 頁）。
   2、證人戊○○於審理中證稱：有去臺灣中小企業銀行領600
      萬元的事，銀行給我一個袋子，我沒有點，當時也不知道
      多少錢；被告說辦理土地要手續過程，要很多錢，如果沒
      有那麼多錢，須先用土地貸款，等土地貸款出來以後，辦
      好過戶再還給他；在車上時被告把錢拿走，被告還告訴不
      要跟別人說，所以我沒有告訴家人，是到後來土地被查封
      時，才告訴太太去領錢的事（審卷144 頁）。
   3、證人即事後協助調解之庚○○於審理中證稱：調解之前、
      之後，己○○一家人生活並無明顯改善，幾十年都一樣清
      寒；為了瞭解戊○○是否如被告所說有拿到該600 萬元，
      而把它花光，所以我有私下瞭解，只有聽說戊○○私下打
      小象棋，其他沒有不當開支（審卷193 頁至194 頁）。
   4、因此，被告雖曾帶戊○○同往台灣中小企業銀行苗栗分行
      兌領各為100 萬元之支票6 張，但並未實際將兌現之金錢
      交付給戊○○。從該6 張支票之發票日分別為：90年3
      月3 日、90年3 月8 日、90年3 月15日、90年4 月
      10日、90年8 月25日、90年9 月8 日。而支票兌現領
      出現金之日期分為2 次，第1 次為90年4 月16日，所兌現
      之支票為至張（發票日均在兌現日前），第2 次為90
      年9 月10日，所兌現之支票為至（發票日均在兌現日
      前）；再從至張支票背面記載事項除有戊○○之簽名
      、蓋章、電話號碼外，尚有地址；而至張支票背面僅
      有戊○○之簽名蓋章及電話號碼，並無地址（見偵卷 114
      頁至116 頁背面之支票影本），再參照台灣中小企業銀行
      苗栗分行支票存款對帳單領款時間、支票號碼（偵卷 122
      頁-124頁），確實是分2 次提示兌現。至於戊○○於審理
      中證稱僅去過銀行1 次，或是因日久記憶不清所致，或第
      2 次是由被告自行入內領取現金，而為戊○○所不知，基
      於證據嚴謹原則，就現存證據資料難以推測，但皆不影響
      於戊○○並未將系爭2 筆土地賣予被告，亦未實際領得
      600 萬元價款事實之認定。
   5、何況，被告取得系爭土地後向新竹商銀苗栗分行申請最高
      限額抵押貸款1,500 萬元，核撥貸款項高達7,991,000 元
      後，足見系爭土地價值遠逾600 萬，戊○○若果有出賣之
      意思，豈不與家人商量？辯護人以系爭2 筆土地經法院拍
      賣結果，價額為6,094,000 元，尚無人應買，而為法院囑
      託塗銷查封登記，企圖證明被告以600 萬元向戊○○購買
      ，價格相當，應無本案詐欺等犯行（審卷40頁辯護狀）。
      然估不論價格是否相當，以戊○○一家人之生活條件及買
      賣土地如此重大事情，其時己○○又仍在世，土地處理權
      由己○○主導，難以想像戊○○會單獨決定，而不知會其
      家人。
   6、再果如被告於法務部調查局苗栗縣調查站所供述，於90年
      3 月3 日簽約時就把支票交予戊○○收執，則戊○○可以
      找家人共同前往領款，或存入支票，為何還需被告陪同前
      往兌現領款？無論是一次600 萬或分400 萬、200 萬兌現
      ，均屬鉅額款項，被告身為代書，豈有不建議當場以電匯
      或其他適當方式存入戊○○帳戶，而竟認令其攜帶鉅款離
      開，豈不啟人疑竇？戊○○曾與被告前往銀行領取鉅款，
      事後竟未告知家人一節，固有違尋常，但以其一耳重聽，
      對於相關土地登記知識毫無所悉，又全然相信被告專業情
      況下，為被告所蒙騙，自屬可能。
（三）被告盜用丙○○印章，偽造買賣契約等過戶資料，將系爭
      2 筆土地移轉登記予丙○○，復又變更登記回復自己名下
      部分
   1、張肇偉於法務部調查局苗栗縣調查站證稱：被告將系爭 2
      筆土地過戶給他之土地登記聲請書上（按指過戶給丙○○
      之登記資料，見偵卷215 頁）所使用之方形印章非我所有
      ，應該是辛○○偽刻的，因為我平日都使用圓形章；82年
      至89年間，曾委託辛○○代辦房屋過戶手續，相關印章、
      印鑑證明、土地所有權狀等資料均放置於辛○○處，拖了
      很久才將上述印章及資料歸還給他（偵卷22頁）；復於檢
      察官偵訊時證稱：被告去年也去找過我，要我跟法官承認
      我的身分證、印章是他來向我借，我有借給他，他的意思
      是要我承認我跟他買賣這塊土地（偵卷249 頁）。張肇偉
      並提出聲明書一紙，用以證明對於被告將土地過戶給他又
      過戶回去之事情均不知情（偵卷27頁）。經核對被告嗣後
      又將系爭2 筆土地從張肇偉名下過戶到自己名下所使用之
      圓形印章（見偵卷229 頁）與張肇偉上開聲明書所使用之
      圓形印章，從肉眼判斷應為同一枚，足以證明丙○○上開
      證述應可採信。
   2、被告於檢察官及本院審理時，對於被問及何以丙○○否認
      同意借用其名辦理過戶時，改稱相關資料是丙○○配偶吳
      月珠拿給他的云云。辯護人亦稱：從丙○○名下過戶到被
      告名下時，有取得丙○○之印鑑證明，可以證明是經過被
      告同意云云。然查，本案確實未經丙○○同意，係被告盜
      用其印章而辦理過戶手續，已如上1 、所述。被告始於法
      務部調查局苗栗縣調查站供稱：辦理係爭土地之過戶所需
      印鑑章是丙○○親自交給他的（偵卷70頁）；嗣於檢察官
      偵訊時改稱：印章是丙○○交給他太太，再轉交給我的（
      偵卷261 頁）。前後供述矛盾，已難採信。縱然從本院函
      調之丙○○印鑑資料可以發現，用以將系爭2 筆土地移轉
      回被告名下時所檢附之丙○○90年4 月20日印鑑證明，可
      以看出是由丙○○委託其配偶吳月珠代為申請，但因82
      年至89年間，丙○○曾委託辛○○代辦房屋過戶手續，相
      關印章、印鑑證明、土地所有權狀等資料均放置於辛○○
      處，已如上述，則必有需丙○○配合提供印鑑證明等資料
      ，以為辦理之情形。因此縱如被告所辯，是吳月珠拿給他
      的，丙○○既堅稱毫不知情，應可證明被告係於取得該印
      鑑證明後，在丙○○及吳月珠不知情下，使用該印鑑證明
      並盜用印鑑章。退一步言之，果如被告事後所辯，係吳月
      珠將印章（無論圓形章或方形章）交付給他，則以夫妻生
      活一起之緊密關係，丙○○豈會對其用途毫不知情？而需
      以聲明書表明與其無關，並於調查站及檢察官訊問時，均
      堅稱對於土地過戶過程全不知情，印章應是被告自行偽刻
      （按指方形章）等語。顯見被告上開辯解，應屬臨訟卸責
      之詞，不足採信。
   3、對於丙○○上述證稱因其不曾使用過方形章，因此本案用
      以將土地過戶到其名下所使用之方形章，應係被告自行偽
      刻一節，事涉被告是否有偽造印章之疑義。經查：從卷內
      丙○○之印鑑申請資料觀之，其曾有註銷一枚方形章之記
      錄（審卷70頁），該枚印章與本案所使用之方形章雖有不
      同（一枚有「印」字，一枚則無），但可以證明丙○○曾
      有使用過方形章之記錄（不論是否用於印鑑證明）。然而
      本案被告所使用之該方形章，究係偽刻而來，或之前為丙○○辦理其自己之房屋過戶時所授權刻用，無法從現存卷
      證資料確知，基於證據嚴謹原則，及有利於被告之判斷，
      並參酌丙○○前所證述，應僅認定是盜用，而非偽造而來
      （起訴書亦均認屬盜用印章），併此敘明。
   4、綜上，足以證明，被告是先盜用丙○○方形章於偽造買賣
      契約書等過戶資料，將系爭土地先過戶給丙○○（買受人
      不需印鑑證明），再盜用丙○○圓形章及所取得之印鑑證
      明（出賣人需印鑑證明）將系爭土地再過戶變更到自己名
      下。
（四）此外復有苗栗地政事務所93年2 月16日苗一字第09300012
      58號函檢附之苗栗縣公館鄉○○○段417 之2 號、417 之
      16號地號土地登記謄本及89年以後過戶登記原案影本資料
      ，內有土地登記申請書、90年2 月15日、90年3 月6 日之
      禁治產人─親屬會議記錄、土地買賣所有權移轉契約書、
      農地承買人承諾書、印鑑證明等被告所為犯罪事實文件資
      料在卷可稽（偵卷154 頁至241 頁）。
二、綜上所述，本件事證已臻明確，被告前開之犯行，洵堪認定
    ，應依法予以論科。被告之辯解或與經驗法則、論理法則有
    違，或與事實不符，均顯屬卸責之詞，不足憑採。
三、論罪科刑的理由：
（一）核被告所為係犯刑法第216 條、第210 條之行使偽造私文
      書、第214 條之使公務員登載不實罪及第339 條第1 項之
      詐欺取財罪嫌。其分別盜用「己○○」、「甲○○」、「
      丁○○」、「丙○○」印章並蓋用及偽造「丙○○」簽名
      署押於所偽造之私文書上並持以行使，均係偽造私文書之
      階段行為。又其偽造私文書之低度行為應為行使偽造私文
      書之高度行為所吸收，均不另論罪，應依行使偽造私文書
      罪論處。被告先後行使偽造私文書、使公務員登載不實等
      犯行，時間緊接，所犯係構成要件相同之罪，顯係基於概
      括之犯意為之，均應依連續犯論處，並加重其刑。又其所
      犯上開連續行使偽造私文書、連續使公務員登載不實及詐
      欺3 罪間，有方法結果之牽連關係，應依刑法第55條後段
      之規定，從一重連續行使偽造私文書罪處斷。
（二）被告並無代書執照，業據其供述在卷，竟利用其多年從事
      代書之專業，而為如上犯行，犯後毫無悔意，飾詞狡辯，
      浪費國家司法資源，迄今又未賠償被害人任何損失，惡性
      非輕，參酌其生活狀況、品行、犯罪之動機、目的、手段
      、所生危害暨檢察官求刑等一切情狀，爰量處如主文所示
      之刑，以資懲戒。所盜用之「己○○」、「甲○○」、「
      丁○○」及「丙○○」等人印章，非被告所有，又非義務
      沒收；所蓋用之印文，亦非義務沒收，且均已連附於相關
      書狀交付地政機關，非被告所有，均不予沒收；至於偽造
      之「丙○○」簽名署押1 枚（偵卷225 頁），依刑法第21
      9 條宣告沒收。
四、適用法律依據：
（一）刑事訴訟法第299條第1項前段。
（二）刑法第56條、第216 條、第210 條、第214 條、第339 條
      第1 項、第55條後段、第219 條。
（三）罰金罰鍰提高標準條例第1條前段。
本案經檢察官黃俊鳴到庭執行職務。
中　　華　　民　　國　　94　　年　　9 　　月　　7 　　日
                  刑事第二庭    審判長法　官　李太正
                                      法  官  黃怡玲
                                      法  官  蔡志宏
以上正本證明與原本無異。
如不服本判決，應於判決送達後10日內向本院提出上訴狀（應抄
附繕本）。
                                      書記官  蘇文熙
中　　華　　民　　國　　94　　年　　9 　　月　　7 　　日
中華民國刑法第210條
(偽造變造私文書罪)
偽造、變造私文書，足以生損害於公眾或他人者，處 5 年以下有
期徒刑。
中華民國刑法第214條
(使公務員登載不實罪)
明知為不實之事項，而使公務員登載於職務上所掌之公文書，足
以生損害於公眾或他人者，處3 年以下有期徒刑、拘役或500 元
以下罰金。
中華民國刑法第216條
(行使偽造變造或登載不實之文書罪)
行使第 210 條至第 215 條之文書者，依偽造、變造文書或登載
不實事項或使登載不實事項之規定處斷。
中華民國刑法第339條
(普通詐欺罪)
意圖為自己或第三人不法之所有，以詐術使人將本人或第三人之
物交付者，處5 年以下有期徒刑、拘役或科或併科1 千元以下罰
金。
以前項方法得財產上不法之利益或使第三人得之者，亦同。
前二項之未遂犯罰之。
